臺灣臺南地方法院民事判決　　　　　　 99年度簡上字第118號
上　訴　人　　蘇崇潔
訴訟代理人　　黃敏哲律師
被上訴人　　　郭土德
訴訟代理人　　李孟仁律師
　　　　　　　林怡靖律師
上列當事人間請求給付票款事件，上訴人對於中華民國99年5月
21日本院台南簡易庭99年度南簡字第250號第一審判決提起上訴
，經本院於中華民國100年1月5日言詞辯論終結，判決如下：
    主      文
上訴駁回。
第二審訴訟費用新台幣壹萬肆仟肆百柒拾元，由上訴人負擔。
    事實及理由
一、上訴人上訴意旨及於本院抗辯除與原判決記載相同，茲引用
    外，補稱：
（一）按「盜用他人印章為發票行為，即屬票據行為之偽造。被
      盜用印章者，因非其在票據上簽名為發票行為，自不負發
      票人之責任」，此有最高法院51年台上第3309號判例可供
      參照。是被上訴人所執上訴人簽發，發票日分別為民國98
      年8月25日、98年11月23日，票面金額為新台幣（下同）
      58 萬元、30萬元，付款銀行為京城銀行、華南商業銀行
      ，票號為0000000、AD0000000之支票二紙（以下簡稱為系
      爭支票)，其上所載簽名、用印及金額事項均非上訴人所
      為。對此，上訴人於原審業已陳明係遭訴外人陳雪莉所盜
      領、盜用並盜開其支票，且上訴人於原審審理中並未表示
      曾同意訴外人陳雪莉得使用，上訴人依上開判例意旨，自
      無須負發票人之責。原審認定系爭支票無偽造印章之情形
      ，顯然過於速斷。
（二）上訴人僅同意訴外人陳雪莉保管印章，並未同意其得領用
      支票，上訴人全然不知訴外人陳雪莉意圖盜領票據及偽造
      支票，上訴人曾要求訴外人陳雪莉返還其所有之印章及支
      票本，惟訴外人陳雪莉不願返還，復上訴人之作息導致上
      訴人無法親自登門取回，然此均不得遽論上訴人有授權訴
      外人陳雪莉使用上訴人之印章及支票等情。
（三）上訴人已因此事件向台南地方法院檢察署申告陳雪莉涉犯
      詐欺、偽造有價證券等罪嫌，而經檢察官偵查在案。上訴
      人既未簽發系爭支票，亦無授權陳雪莉簽發系爭支票，更
      無形成表見代理之外觀，原審判決對於上訴人為不利之認
      定，上訴人表示不服。為此，提起本件上訴，並聲明:
      原判決廢棄。被上訴人在第一審之訴駁回。
二、被上訴人答辯意旨除與原判決記載相同者，茲引用之外，補
    稱：
（一）系爭支票退票理由非印章之疑義，足徵系爭支票並無偽造
      印章之情事，至上訴人抗辯系爭支票遭訴外人陳雪莉盜領
      、盜用。惟上訴人於原審亦自承曾將印章及支票本放置於
      訴外人陳雪莉處，並同意其使用，迄今仍未取回，雖臨訟
      辯稱訴外人陳雪莉自有支票後即未再使用上訴人之支票，
      然於原審並未舉證以實其說，遑論上訴人明知印章及支票
      在訴外人陳雪莉處卻又不取回之情，顯與常情相悖，亦與
      最高法院51年台上第3309號判例不符。
（二）又「按私人之印章，由自己使用、保管為常態，被人盜用
      為變態，主張變態事實之當事人，自應就此印章被盜用之
      事實負舉證之責任」，此有最高法院96年度台上字第1616
      號判決要旨參照。經查，本件上訴人主張僅將印章及支票
      借給訴外人陳雪莉使用，並未同意其得領用銀行支票乙節
      ，自應由上訴人負舉證之責。縱令上訴人對訴外人陳雪莉
      提出詐欺等告訴，惟詐欺與盜用支票有別，上訴人將支票
      及印章借予他人使用，事後又未積極取回，空言遭他人盜
      領、盜用自屬無據。
（三）被上訴人自訴外人陳雪莉處取得上訴人所開立之支票，前
      後共34張，其中32張均已兌現。被上訴人信賴票據之形式
      外觀，為票據法確保票據流通及交易安全而應優先受保障
      之善意執票人，上訴人自應依票據形式外觀負發票人之責
      。為此，聲明請求：駁回上訴。
三、得心證之理由：
（一）本件被上訴人起訴主張持有以上訴人名義簽發系爭支票2
      紙。詎料，被上訴人屆期提示，均因存款不足未獲兌現而
      遭退票，此有被上訴人提出之支票及退票理由單各1紙附
      卷可查，自堪信為真實。
（二）上訴人對於系爭支票印文之真正並不爭執，惟抗辯遭訴外
      人陳雪莉盜用。按當事人主張有利於己之事實，就其事實
      有舉證之責任，而私人之印章，由自己使用、保管為常態
      ，被人盜用為變態，主張變態事實之當事人，自應就此印
      章被盜用之事實負舉證之責任，故本件上訴人應對於系爭
      支票印文遭盜用負舉證責任。經查：上訴人對於「盜蓋」
      之事實所提出證據僅為：系爭支票之空白支票本均為訴外
      人陳瓊瀅及陳雪莉所領取，非上訴人所領取，並提出支票
      領用單（見本卷第31、32頁）及票據申請兼領取證（見本
      卷第33、34頁）為證。然經本院分別函京城銀行及華南銀
      行空白支票本之領取程序，依京城銀行之規定，客戶申領
      支票本，除本人親自領取外，亦可委託他人領取，如委託
      他人領取，不需授權書，僅需在領取支票登記簿受託人親
      簽及電話照會支票存款戶本人；依華南銀行之規定，客戶
      委託他人申領支票本，只須憑支票領用單加蓋原留印鑑便
      可領取，此有京城商業銀行及華南銀行函文各一紙附卷可
      查（見本卷第53-55頁）。是即便系爭空白支票本縱確由
      訴外人陳雪莉持上訴人印章，蓋用上訴人印文而領取，或
      係以訴外人陳瓊瀅之名義領取，惟此僅能認定系爭空白支
      票本非上訴人本人前往銀行領取，並不當然得認定系爭支
      票即非上訴人本人簽發或授權他人簽發。蓋如訴外人陳雪
      莉僅係替上訴人前往銀行領取系爭空白支票本，其於領取
      系爭空白支票本後，自可能仍交由上訴人自行簽發系爭支
      票；況系爭支票亦有可能係上訴人指示訴外人陳雪莉蓋用
      其印文所簽發。此外，上訴人並無法舉證證明系爭支票上
      之印文係被盜用，則上訴人抗辯其印文被盜用云云，自不
      足採。
（二）復按在票據上簽名者，依票上所載文義負責；發票人應照
      支票文義擔保支票之支付；支票到期不獲付款時，執票人
      於行使或保全支票上權利之行為後，對於背書人、發票人
      及支票上其他債務人，得行使追索權；又執票人向支票債
      務人行使追索權時，得請求自為付款提示日起之利息，如
      無約定利率者，依年利6釐計算，票據法第5條第1項、第
      126條、第85條第1項、第144條、第133條分別定有明文。
      本件上訴人既不能證明系爭支票之印文係被盜用，而系爭
      支票上之印文既係真正，則上訴人自應就系爭支票負票據
      責任。是上訴人據此抗辯就系爭支票無庸負責云云，實不
      足採。
（三）綜上所述，本件被上訴人本於票據之法律關係，請求上訴
      人給付票款，主張上訴人應給付88萬元，及其中58萬元自
      98年8月25日，及其中30萬元自98年12月8日起，均至清償
      日止，按週年利率百分之6計算之利息，為有理由，應予
      准許。上訴人所辯均無可取。是則原審判命上訴人如數給
      付，並依職權宣告假執行，於法並無不合。上訴意旨指摘
      原判決不當，求予廢棄改判，為無理由，應予駁回其上訴
      。
四、本件事證已臻明確，兩造其餘攻擊防禦方法，經本院斟酌後
    ，認為均不足以影響本判決之結果，爰不一一論述，併此敘
    明。
五、按訴訟費用，由敗訴之當事人負擔；法院為終局判決時，應
    依職權為訴訟費用之裁判，民事訴訟法第78條及第87條第1
    項分別定有明文。經核本件上訴訴訟費用確定為14,470元，
    上訴人之請求為無理由，爰依上開規定確定訴訟費用應由上
    訴人負擔。
六、據上論結，本件上訴為無理由，依民事訴訟法第436條之1第
    3項、第449條第1項、第78條、第87條第1項，判決如主文。
中    華    民    國   100    年    1     月    19    日
                  民事第二庭   審判長法  官  李杭倫
                                     法  官  高俊珊
                                     法  官  田玉芬
以上正本證明與原本無異。
本判決不得上訴。
中    華    民    國   100    年    1     月    19    日
                                     書記官  劉紀君